ACORDAO-COMPLETO-2371671

ACÓRDÃO 2625/2019 ATA 42/2019 - PLENÁRIO

VISTOS, relatados e discutidos estes autos que cuidam do processo de prestação de contas anuais do Banco Central do Brasil, referente ao exercício de 2017.
ACORDAM os Ministros do Tribunal de Contas da União, reunidos em Sessão Plenária, diante das razões expostas pelo Relator, em:
9.1. com fundamento nos arts. 1º, inciso I, 16, inciso I, 17 e 23, inciso I, da Lei 8.443/1992 c/c os arts. 1º, inciso I, 207 e 214, inciso I, do Regimento Interno, julgar regulares as contas dos Srs. Ilan Goldfajn, CPF XXX.031.607-XX, Presidente; Reinaldo Le Grazie, CPF XXX.513.098-XX, Diretor; Otavio Ribeiro Damaso, CPF XXX.686.231-XX, Diretor; Carlos Viana de Carvalho, CPF XXX.049.677-XX, Diretor; Mauricio Costa de Moura, CPF XXX.491.281-XX, Diretor; Anthero de Moraes Meirelles, CPF  XXX.661.796-XX, Diretor; Paulo Sergio Neves de Souza, CPF XXX.221.898-XX, Diretor; Sidnei Correa Marques, CPF XXX.905.481-XX, Diretor;  Luiz Edson Feltrim, CPF XXX.237.908-XX, Diretor;  Isaac Sidney Menezes Ferreira, CPF XXX.115.431-XX, Diretor e Tiago Couto Berriel; CPF XXX.149.917-XX, Diretor, dando-lhes quitação plena;
9.2. com fulcro no art. 250, inciso II, do RI/TCU, determinar ao Banco Central do Brasil que no processo de prestação de contas anuais referentes ao exercício de 2019, a ser apresentado em 2020, informe a respeito da evolução dos estudos  executados com vistas aos aperfeiçoamentos regulatórios que estão sendo analisados no âmbito da implementação das normas internacionais de relatório financeiro (IFRS9) , que foi o objeto da Audiência Pública nº 60;
9.3.dar ciência do presente Acórdão, acompanhado do Relatório e do Voto que o fundamentam, ao Banco Central do Brasil, informando que o conteúdo desta deliberação poderá ser consultado no endereço www.tcu.gov.br/acordaos;
9.4. arquivar os presentes autos.

Prestação de contas, exercício de 2017.

Banco Central do Brasil.

3. Interessados/Responsáveis:
3.1. Responsáveis: Anthero de Moraes Meirelles (XXX.661.796-XX); Carlos Viana de Carvalho (XXX.049.677-XX); Ilan Goldfajn (XXX.031.607-XX); Isaac Sidney Menezes Ferreira (XXX.115.431-XX); Luiz Edson Feltrim (XXX.237.908-XX); Mauricio Costa de Moura (XXX.491.281-XX); Otavio Ribeiro Damaso (XXX.686.231-XX); Paulo Sergio Neves de Souza (XXX.221.898-XX); Reinaldo Le Grazie (XXX.513.098-XX); Sidnei Correa Marques (XXX.905.481-XX); Tiago Couto Berriel (XXX.149.917-XX).

13.1. Ministros presentes: Ana Arraes (na Presidência), Walton Alencar Rodrigues, Raimundo Carreiro (Relator), Bruno Dantas e Vital do Rêgo.
13.2. Ministro-Substituto convocado: Augusto Sherman Cavalcanti.
13.3. Ministros-Substitutos presentes: Marcos Bemquerer Costa e André Luís de Carvalho.

RAIMUNDO CARREIRO

Transcrevo a seguir, nos termos do art. 1º, § 3º, inciso I, da Lei nº 8.443/92, a instrução lavrada no âmbito da Secretaria de Controle Externo do Sistema Financeiro Nacional e dos Fundos de Pensão (peça 16) , cujas conclusões contaram com a anuência do corpo diretivo daquela unidade técnica (peças 17 e 18) , bem como do MP/TCU, representado pelo Procurador Julio Marcelo de Oliveira (peça 19) .
“INTRODUÇÃO
Cuidam os autos de processo de contas anuais do Banco Central do Brasil (BCB) , relativo ao exercício de 2017. 
O processo de contas foi organizado de forma individual, conforme classificação constante do art. 5º da Instrução Normativa – TCU 63/2010 e do anexo I à Decisão Normativa - TCU 161, de 1º de novembro de 2017. 
A unidade jurisdicionada é uma autarquia federal vinculada ao Ministério da Economia, criada por meio da Lei 4.595, de 31 de dezembro de 1964, e tem como competência institucional: i) emitir papel moeda e moeda metálica e executar os serviços do meio circulante; ii) formular, executar e acompanhar a política monetária; iii) formular, executar e acompanhar a política cambial e relações financeiras com o exterior, controlar o fluxo de capitais estrangeiros no país e administrar as reservas internacionais; iv) receber recolhimentos compulsórios e voluntários e realizar operações de redesconto e empréstimo às instituições financeiras e bancárias; v) exercer o controle das operações de crédito em todas as suas formas; vi) regular a execução dos serviços de compensação de cheques e outros papéis de transferência de recursos; vii) efetuar operações de compra e venda de títulos públicos federais; viii) organizar, disciplinar e fiscalizar o sistema financeiro nacional, o sistema de pagamentos brasileiro e o sistema nacional de habitação e ordenar o mercado financeiro; ix) autorizar e fiscalizar o funcionamento das instituições financeiras. 
Ademais, o BCB possui âmbito nacional de atuação e tem como principais finalidades assegurar a estabilidade do poder de compra da moeda e manter um sistema financeiro sólido e eficiente. Para o exercício de suas funções, desenvolveu macroprocessos relacionados: i) à formulação das políticas monetária, de crédito, cambial e de administração das reservas; ii) à execução e ao acompanhamento das políticas monetária, de crédito, cambial e das reservas internacionais; iii)  à formulação de diretrizes para a estabilidade e eficiência e regulação do SFN; iv) à organização, fiscalização e resolução no âmbito do SFN; v) ao provimento e à vigilância da infraestrutura do SFN e vi) ao relacionamento institucional no país e no exterior, cujos principais produtos são: a) estabilidade do poder de compra da moeda; b) SFN sólido e eficiente; c) infraestrutura do SFN provida assegurado e d) relacionamento institucional mantido assegurada.
EXAME TÉCNICO
I.	 Avaliação da conformidade das peças que compõem o processo
A auditoria interna do Banco Central do Brasil, em seu parecer (peça 3) , registrou que que avaliou os controles internos da Autarquia, com base na metodologia do COSO, e afirmou que não foram identificadas falhas relevantes. Informa também que foram realizadas 21 auditorias no decorrer de 2017. Assim, concluiu que o processo está em conformidade com as regras vigentes e, portanto, apto a ser submetido à deliberação do TCU. 
O parecer da auditoria independente (peça 6) concluiu que as demonstrações financeiras do BCB apresentam adequadamente, em todos os aspectos relevantes, a posição patrimonial e financeira do Banco Central do Brasil, em 31 de dezembro de 2017, de acordo com as normas internacionais de relatório financeiro (IFRS) , emitidas pelo International Accounting Standards Board (IASB) .  
A CGU, ao examinar a gestão dos responsáveis, apontou, no relatório de auditoria à peça 8, a ocorrência de achados de auditoria, já evidenciados acima. 
No certificado de auditoria (peça 9) , o representante do Controladoria-Geral da União propôs o julgamento pela regularidade das contas dos Sr (s) . Ilan Goldfajn, CPF XXX.031.607-XX, Presidente; Reinaldo Le Grazie, CPF XXX.513.098-XX, Diretor; Otavio Ribeiro Damaso, CPF XXX.686.231-XX, Diretor; Carlos Viana de Carvalho, CPF XXX.049.677-XX, Diretor; Mauricio Costa de Moura, CPF XXX.491.281-XX, Diretor; Anthero de Moraes Meirelles, CPF  XXX.661.796-XX, Diretor; Paulo Sergio Neves de Souza, CPFXXX.221.898-XX, Diretor; Sidnei Correa Marques, CPF XXX.905.481-XX, Diretor;  Luiz Edson Feltrim, CPFXXX.237.908-XX, Diretor;  Isaac Sidney Menezes Ferreira, CPF XXX.115.431-XX, Diretor e Tiago Couto Berriel; CPF XXX.149.917-XX, Diretor. 
O dirigente do órgão de controle interno acolheu a manifestação expressa no certificado de auditoria (peça 10) .
O Ministro de Estado da Fazenda atestou haver tomado conhecimento das conclusões constantes do relatório de auditoria de gestão, do certificado de auditoria, bem como do parecer conclusivo do dirigente do órgão de controle interno (peça 12) . 
II. Rol de responsáveis
Constam do rol de responsáveis encaminhado todos os responsáveis que desempenharam, durante o período a que se referem as contas, as naturezas de responsabilidade definidas no art. 10 da IN TCU 63/2010. 
Não foram disponibilizadas, para cada responsável, as informações previstas no art. 11 da dita IN, observando-se a ausência de endereço residencial completo e endereço de correio eletrônico (peça 2) . Todavia, por tratar-se de impropriedade meramente formal e facilmente suprível, por meio de consulta no sistema ‘Consulta CPF/CNJP’, não haverá qualquer determinação/recomendação no sentido de sanar tal impropriedade. 
III. Processos conexos e contas de exercícios anteriores
Não há processos conexos.
IV. Avaliação de Controles Internos
Inicialmente, cabe destacar, resumidamente, os efeitos da atuação da Autoridade Monetária para o país. No Relatório de Gestão, (peça 1, p. 8) , há a informação de que, no exercício de 2017, a atuação do BCB gerou importantes benefícios para a sociedade brasileira. Destacou a conjunção de três fenômenos positivos: redução da inflação, queda nas taxas de juros e recuperação da economia. O IPCA (índice oficial de inflação) foi de 10,7 % aa, em dezembro de 2016, para 2,95%, em dezembro de 2017, a menor inflação desde a implantação do regime de metas, instituído em 1999, segundo o Banco Central. Ainda de acordo com o BCB, com a inflação administrada, houve condição de se reduzir a taxa Selic, que fechou o ano em 7,00 % aa. Por derradeiro, afirmou também que, com a inflação sob controle e com os juros menores, elevou-se o nível de confiança dos agentes econômicos, o que resultou no aumento do PIB, após dois anos consecutivos de queda. 
No exame das presentes contas, será dada ênfase na análise das recomendações feitas pela Controladoria-Geral da União (CGU) , originadas a partir de uma auditoria que teve como tema central a avaliação do controle exercido pelo Banco Central do Brasil – BCB em relação às operações de crédito imobiliário efetuadas no âmbito do Sistema Financeiro Nacional. Desse modo, nessa fiscalização, a Controladoria concluiu que (peça 8, p. 5) :
Há lacunas normativas em relação às operações de crédito imobiliário;
Os indicadores utilizados para o controle das operações de crédito imobiliário são inadequados;
Há erros materialmente significativos na classificação do risco das carteiras de crédito e na mensuração das garantias e dos imóveis em bens não de uso próprio (BNDU) ; e
Os riscos relacionados às operações de crédito imobiliário não são devidamente monitorados.
	Assim, a CGU, após a realização de um profundo trabalho na área de crédito imobiliário, empreendeu dezesseis recomendações ao BCB (peça 8, p. 46-48) , que, no seu entender, sanariam as eventuais impropriedades apontadas. Tais recomendações afetariam três relevantes atividades desenvolvidas pela Autoridade Monetária: a Regulação, a Supervisão Direta e o Monitoramento. Desse modo, a análise a ser efetuada será dividida com enfoque nessas três funções temáticas.
Preliminarmente, cabe evidenciar que, de acordo com o BCB, algumas dessas recomendações do Controle Interno teriam o condão de impactar as operações realizada no Sistema Financeiro Nacional. Na parte regulatória, por exemplo, há uma recomendação no sentido de alterar as normas relativas ao regime de apropriação da provisão para devedores duvidosos. Assim, haveria a possibilidade de alteração da tributação dos bancos com a mencionada proposta de mudança. Outra recomendação impactante seria a necessidade realização de reavaliações periódicas dos imóveis dados em garantia nessas transações de crédito imobiliário. Tal medida, certamente, resultaria no incremento nos custos de transação para o tomador desse tipo crédito.
Antes de adentrar na análise do processo, há de se destacar que, nestes autos, foi travada uma dialética intensa entre a CGU e o BCB em torno da matéria ora tratada. Prova disso consta na peça 1, em que, após a apresentação do relatório, o Banco Central contrapôs, na essência, todas as conclusões da Controladoria. Por sua vez, o Órgão de Controle Interno, ao examinar as considerações feitas pela Autoridade Monetária, de uma forma geral, não acatou as justificativas apresentadas. Diante desse quadro, durante a análise do corrente processo, tanto se realizaram encontros técnicos com o BCB, quanto com a CGU, de sorte a esclarecer cada meandro das para contendas processuais debatidas neste feito.  
Feita essa breve contextualização, cabe traçar o quadro geral detectado pela CGU. 
A CGU (peça 8, p. 12) asseverou que os normativos emitidos pelo BCB e pelo Conselho Monetário Nacional – CNM que se relacionam, direta ou indiretamente, com as operações de crédito imobiliário não abrangem aspectos relevantes em relação a tais operações. Em síntese, destacou as seguintes situações: 
Ausência de critério que diferencie, do ponto de vista temporal, as operações de crédito com os níveis de risco “AA” e “A”;
Ausência de critérios claros para a avaliação e a reavaliação das garantias utilizadas nas operações de crédito imobiliário;
Critérios imprecisos e inadequados para a avaliação e a reavaliação dos bens não de uso próprio (BNDU) ; e
Inconsistências em dispositivos relacionados com as operações de crédito imobiliário no Manual COSIF.
Ademais, a CGU, ao concluir que as normas vigentes editadas pelo BCB e do CMN estão inadequadas, utilizou como critério de comparação os pronunciamentos técnicos emanados do Comitê de Pronunciamentos Contábeis – CPC, que têm como fundamento as normas internacionais de contabilidade.
Outrossim, elencou como principais causas das situações encontradas as seguintes (peça 8, p. 12) :
· Incompletude dos normativos vigentes;
· Incorreta adaptação e/ou interpretação das normas do Comitê de Pronunciamentos Contábeis; e
· Não regulação de matérias importantes que se relacionam com as operações do crédito imobiliário.
Ainda de acordo com a CGU, as principais consequências dessas situações detectadas são (peça 8, p. 12) :
Redução da comparabilidade e da confiabilidade das informações contábeis divulgadas pelas instituições financeiras;
Incorreta avaliação dos riscos de liquidez e de mercado, bem como, do patrimônio de referência das instituições financeiras que operam com o crédito imobiliário; e
Identificação intempestiva de formação de ativos ilíquidos ou com baixa liquidez, ativos esses capazes de afetar a estabilidade do SFN e, até mesmo, as finanças públicas federais.
A partir de agora, serão apresentadas sinteticamente as recomendações (por área temática) da CGU, bem como as considerações do BCB.
Recomendações relacionadas à área de Regulação
Recomendação da CGU
Recomendação 1 (Achado 2.1.1.) – “Considerando os impactos nos níveis de ajuste para perdas e no capital regulatório, retificar a Resolução n° 2.682/1999, definindo critério temporal razoável de diferenciação entre os níveis AA e A, até que esta seja revogada”. (peça 8, p. 46) 
Considerações do BCB
O BCB (peça 15, p. 1) informa que, de acordo com a Resolução nº 2.682/1999, as operações acima de R$ 50 mil devem ser classificadas e provisionadas em montante suficiente para fazer frente a perdas prováveis. No caso das operações classificadas em AA, a perda provável precisa ser inferior a 0,5%, enquanto as operações classificadas em A, a perda provável deve ser no mínimo 0,5%. Portanto, ainda segundo o Banco Central, já existe um critério de diferenciação que atende às necessidades da supervisão prudencial, tendo a norma se mostrado adequada frente a diversas situações de estresse vivenciadas notadamente nos últimos dez anos. Assim, em resumo, considera não ser necessária a retificação da norma vigente. No entanto, aperfeiçoamentos regulatórios estão sendo analisados no âmbito da implementação do IFRS9, que foi o objeto da Audiência Pública nº 60.
Dessa forma, concluiu que (peça 15, p. 1) : 
- A recomendação apresentada não nos parece adequada, tendo em vista que existe diferenciação no nível de perda esperada das operações classificadas em AA e A. Deve ser destacado que critério temporal não é o único a ser considerado na classificação das operações de crédito.
- Não obstante isso, a implementação dos preceitos do IFRS 9, ora em processo avançado, afasta qualquer dúvida em relação ao ponto levantado.
Recomendação da CGU
Recomendação 2 (Achados 2.1.2 e 2.1.3.) – “Instituir normativo que defina critérios para (i) avaliação, (ii) reavaliação e (iii) atualização de valores por meio de indicadores dos imóveis recebidos como garantias nos contratos de financiamento imobiliário, considerando: (a) o valor realizável líquido para as instituições financeiras; (b) a periodicidade; e (c) as situações excepcionais que exigirão a reavaliação dos imóveis (por exemplo, ingresso como bem não de uso próprio) .” (peça 8, p. 46) 
Considerações do BCB
O BCB (peça 15, p. 1) alegou que, juntamente com o escopo da Audiência Pública nº 60, serão realizados estudos normativos para endereçar a recomendação. No caso de BNDU, serão realizados estudos com previsão de término até julho de 2019.
Dessa forma, assentou que:
- A recomendação não nos parece adequada, pois existem critérios, no Cosif, para os pontos levantados pela CGU.
- Não obstante isso, entendemos que a questão da avaliação das garantias está melhor detalhado no mencionado projeto do IFRS9 e a situação de registro como BNDU será detalhada adequadamente na adoção do IFRS5 (projeto também em andamento no BC) .
Recomendação da CGU
Recomendação 3 (Achado 2.1.4.) – “Avaliar a conveniência e a oportunidade para ajustar inconsistências do COSIF, identificadas neste relatório, considerando: (i) os princípios geralmente aceitos de Contabilidade, no Brasil; e (ii) a utilidade das informações geradas.” (peça 8, p. 46) 
Considerações do BCB
A autoridade monetária (peça 15, p. 2) alegou que, em extrato, em conjunto com o tratamento da recomendação acima para BNDU, as inconsistências apontadas no Cosif serão avaliadas em estudo específico com vistas à sua modificação.
Destarte, concluiu que:
Conforme mencionado na resposta anterior, o projeto de implementação do IFRS 5 eliminará eventuais inconsistências no Cosif relativas ao registro dos BNDU.
Recomendação da CGU
Recomendação 11 (Achado 2.5.2.) – “Normatizar procedimentos para que as instituições financeiras realizem o controle das despesas relacionadas com imóveis em BNDU, com base no regime de competência.” (peça 8, p. 47) 
Considerações do BCB
Sinteticamente, o BCB (peça 15, p. 3) afirmou que serão realizados estudos normativos para endereçar a recomendação. Assim, concluiu que:
- Entendemos que a recomendação não é apropriada, notadamente tendo em vista a relevância de tais despesas.
- Não obstante isso, estão sendo estudados, em conjunto com a área de monitoramento do BC, a pertinência de ajustes no Cosif para o detalhamento dessas despesas.
Recomendação da CGU
Recomendação 12 (Achados 2.5.1 e 2.5.2.) – “Normatizar as condições para a aquisição e a manutenção de bens imóveis não destinados ao próprio uso, por parte das instituições financeiras, conforme previsão da Lei n° 13.506/2017, observando em especial a fixação de limites temporais.” (peça 8, p. 47) 
Considerações do BCB 
O BCB (peça 15, p. 4) afirmou que serão realizados estudos normativos para endereçar a recomendação. Dessa forma, assentou que:
- Entendemos que a fixação de um critério temporal para alienação dos BNDU não é adequada. Notadamente em função de a própria Lei ter eliminado tal critério.
- Nesse sentido, estão sendo realizados estudos de tratamento prudencial para desestimular a manutenção dos BNDU pelas instituições financeiras.
Análise 
Inicialmente, cabe trazer algumas considerações do Banco Central acerca da área de regulação. 
O BCB (peça 8, p. 88) afirma que a legislação atribui ao Conselho Monetário Nacional -CMN a competência para expedir normas gerais de contabilidade a serem observadas pelas instituições financeiras, conforme determina o seguinte dispositivo da Lei 4.595/64:  
Art. 4º Compete ao Conselho Monetário Nacional, segundo diretrizes estabelecidas pelo Presidente da República:
 (...) 
XII - Expedir normas gerais de contabilidade e estatística a serem observadas pelas instituições financeiras.
Assevera também que tal competência é confirmada pelo art. 61 da Lei nº 11.941, de 27 de maio de 2009, inclusive para as instituições constituídas na forma de companhia aberta:
Art. 61. A escrituração de que trata o art. 177 da Lei no 6.404, de 15 de dezembro de 1976, quando realizada por instituições financeiras e demais entidades autorizadas a funcionar pelo Banco Central do Brasil, inclusive as constituídas na forma de companhia aberta, deve observar as disposições da Lei no 4.595, de 31 de dezembro de 1964, e os atos normativos dela decorrentes.   
O BCB (peça 8, p. 89) alega que o Comitê de Pronunciamentos Contábeis (CPC) não é legalmente uma órgão regulador, mas uma entidade privada criada pela Resolução CFC 1.055, de 2005, que tem como objetivo “o estudo, o preparo e a emissão de pronunciamentos técnicos sobre procedimentos de contabilidade e a divulgação de informações dessa natureza, para permitir a emissão de normas pela entidade reguladora brasileira, visando à centralização e uniformização do seu processo de produção, levando sempre em conta a convergência da Contabilidade Brasileira aos padrões internacionais”. 
Conclui assim que os pronunciados emitidos pelo CPC são apenas uma referência teórica. Assevera que, para a sua efetiva aplicabilidade, requer-se a emissão de normativo do órgão regulador competente.
Feitas tais considerações, passa-se ao exame da matéria.
O BCB, de uma forma geral, considerou inadequadas ou impertinentes as recomendações acima realizadas acerca do segmento regulatório. Todavia, o que se observa é o esforço da Autoridade Monetária para o equacionamento das questões propostas pela CGU. Dessarte, em que pese a divergência de entendimentos, constata-se que as recomendações da CGU estão, na medida do possível, sendo atendidas pelo BCB.
Entrementes, cabe fazer uma análise específica sobre a Recomendação 1: “Considerando os impactos nos níveis de ajuste para perdas e no capital regulatório, retificar a Resolução n° 2.682/1999, definindo critério temporal razoável de diferenciação entre os níveis AA e A, até que esta seja revogada”. Todavia, data máxima vênia, tal recomendação deve ser afastada pelo Tribunal, conforme a análise feita a seguir. 
Com relação a esse assunto, dada a criticidade e o impacto da matéria, cabe relembrar que o BCB já realizou uma audiência pública para subsidiar a edição de um normativo que busque a convergência das normas internas às melhores práticas internacionais.
Nesse sentido, o BCB alega que, com a implementação dos preceitos do IFRS 9, que se encontra em processo avançado de implementação, tal recomendação estaria sanada. A CGU (peça 8, p. 72) , por sua vez, assim se manifestou acerca dessa alegação do BCB: 
Caso ocorra a substituição da atual Resolução nº 2.682/1999, nos moldes propostos no Edital nº 60/2018, os critérios de diferenciação permitirão, em tese, a mitigação da situação relatada, visto que esse apresenta critérios mais claros que diferenciam o nível “AA” do “A” e não utiliza uma estrutura temporal. Contudo, até o fechamento deste relatório, a referida norma substituta não foi aprovada, constituindo-se em uma expectativa e não a realidade do SFN.
Destarte, a CGU entende que, com a aprovação do mencionado normativo, a recomendação em epígrafe estaria atendida. 
Nesse contexto, não se pode olvidar que o ordenamento jurídico atribuiu a competência exclusiva do CMN, e, supletivamente, do BCB, para regular as regras gerais de contabilidade aplicáveis às instituições financeiras. Ademais, como bem destacou essa Autarquia, as orientações emanadas do Comitê de Pronunciamentos Contábeis acerca das normas internacionais de contabilidade não têm força cogente, vez que, para a sua implementação, exige-se a edição de um normativo do respectivo órgão regulador para torná-lo vinculativo no país. 
Por conseguinte, como o próprio Órgão Regulador não vislumbra impropriedades na legislação vigente, enquanto durar o processo de internalização do IFRS 9, há de prevalecer o seu entendimento. Afinal de contas, a ordem jurídica lhe confere tal mister. 
Além disso, considerando que o processo de aprovação dessa norma encontra-se em estágio avançado, conforme informou o BCB, é de questionável conveniência e oportunidade exigir a definição de novos critérios temporais até a revogação da Resolução n° 2.682/1999, nos termos da Recomendação 1. Tal medida demandaria novos estudos, em atropelo aos que já foram realizados pela Autoridade Monetária. 
Ademais, cabe destacar que a alteração dessa legislação tem o condão de afetar a tributação dos lucros das instituições financeiras, por alterar a forma de calcular uma provisão que é dedutível da base de cálculo do Imposto de Renda das Pessoas Jurídicas. Aliás, foi por esse motivo que ainda não ocorreu a aprovação da nova norma em comento, conforme explanado pelo BCB. Faz-se necessário, em conjunto com a Receita Federal, avaliar o impacto tributário decorrente dessa de tal alteração normativa.
		Portanto, data máxima vênia, em razão de o próprio Órgão Regulador não visualizar falha nas normas vigentes, considerando o estágio avançado do processo para internalização das normas internacionais e o eventual impacto tributário no Sistema Financeiro Nacional decorrente da implementação dessa norma, sendo atual objeto de estudo pelo BCB, conclui-se que, no momento não se faz oportuna a implementação da recomendação em análise. Dessa forma, haverá proposta para o seu afastamento.
Das recomendações relacionadas ao Monitoramento e à Supervisão
Recomendação da CGU
Recomendação 7 (Achado 2.3.1.) – “Criar procedimentos para avaliar o erro de previsão dos modelos de classificação de risco de crédito, desenvolvidos pelas instituições financeiras, considerando: (i) as perdas incorridas; (ii) o tipo de crédito; e (iii) os possíveis impactos no capital regulatório. Caso as diferenças encontradas sejam materialmente relevantes, determinar os ajustes nas Demonstrações Contábeis das instituições financeiras e, se for o caso, a republicação.”. (peça 8, p. 46) 
Considerações do BCB
O BCB (peça 15, p. 10) afirma que a Supervisão e o Monitoramento já possuem e executam rotineira e amplamente os procedimentos recomendados. Nada obstante, iniciaram novo trabalho na carteira de crédito imobiliário de instituição financeira específica. Em complemento, alega que continua no processo de desenvolvimento de ferramentas para uso de Inteligência Artificial, o que reforçará o processo de supervisão. Destarte, considera contemplada a recomendação.
Recomendação da CGU
Recomendação 8	 (Achado 2.3.2.) – “Instaurar apuração para identificar o descumprimento de dispositivos da Resolução n° 2.682/1999, no que tange o critério temporal de permanência mínima nos níveis de riscos. Caso sejam encontrados descumprimentos materialmente relevantes, em especial com impactos no capital regulatório, determinar os ajustes nas Demonstrações Contábeis das instituições financeiras e, se for o caso, a republicação.”. (peça 8, p. 46) 
Considerações do BCB
O BCB (peça 15, p. 10) informa que a Supervisão e o Monitoramento possuem e executam rotineira e amplamente os procedimentos descritos na recomendação. Entende que problemas no fornecimento de base de dados à equipe de auditoria da CGU, oriundos de instituição específica, podem ter levado a conclusões imprecisas. A entidade efetuou substituição dessas bases. Todavia, será objeto de inspeção específica pela supervisão. Destarte, considera contemplada a referida recomendação.
Recomendação da CGU
Recomendação 4 (Achado 2.2.1.) – “Avaliar com base em estudo/análise, a implementação de situações monitoradas específicas para o controle do crédito imobiliário, considerando: (i) a experiência internacional; (ii) o risco de concentração do mercado brasileiro; (iii) a origem dos recursos; e (iv) as características regionais do mercado.”. (peça 8, p. 46) 
Considerações do BCB
O BCB (peça 15, p. 5) sintetizou a argumentação da CGU nos seguintes termos:
- Desig não possui indicadores específicos para o monitoramento das operações de crédito imobiliário, com exceção do LTV. 
- Falta de indicadores e critérios específicos do mercado imobiliário pode levar a não identificação ou a identificação em atraso de riscos relevantes no mercado imobiliário, o que pode dificultar a adoção de medidas mitigatórias.
Todavia, a Autoridade Monetária (peça 15, p. 5) entende que houve uma falha de comunicação entre as equipes. Esclarece que o BCB não utiliza unicamente o LTV e IVG-R para acompanhar o crédito imobiliário. Dada a gama de informações relativas a cada operação de crédito coletada no SCR, o BCB desenvolveu um conjunto amplo de métricas e análises. Essas análises são executadas para cada modalidade de crédito individualmente e não somente para o crédito imobiliário, segundo o Banco Central. 
De acordo com a Autarquia, o crédito imobiliário tem sido objeto de frequente análise, nos mais variados ângulos. O tema foi abordado em quase metade dos Comitês de Estabilidade Financeira, em 17 de aproximadamente 35 reuniões. A resposta à Auditoria relaciona os aspectos que foram tratados no Comef sobre crédito imobiliário.
Dessa forma, entende que o processo atual atende as necessidades da supervisão. Ademais, afirma que o Desig está aprimorando o monitoramento das operações de crédito imobiliário, como parte do projeto de Situações Monitoradas. Além disso, comunica que serão criados novos indicadores ou revisada a calibragem dos indicadores existentes para capturar as particularidades e os riscos das operações de crédito imobiliário porventura ainda não tratados.
Recomendação da CGU
Recomendação 5 (Achado 2.2.2.) – “Revisar os critérios, definidos pelo DESIG, de identificação de variações significativas, considerando: (i) o controle dos erros tipos I e II; (ii) o tratamento de outliers; e (iii) evitar critérios discricionários.”. (peça 8, p. 46) 
Considerações do BCB
O BCB (peça 15, p. 6) sintetizou a argumentação da CGU nos seguintes termos:
- Critério utilizado possui parâmetros discricionários e somente admite como significativa uma grande variação do indicador 
- Utiliza o ativo total ajustado para o cálculo do porte das instituições financeiras sem excluir ou tratar as entidades fora do padrão (outliers) 
- Identificação de erro tipo I e erro tipo II, por meio de comparação da metodologia atual do BCB com metodologia desenvolvida pela CGU
No entanto, o Banco Central afirma (peça 15, p. 6) que o modelo de variações significativas apontado pela CGU é realizado por meio de indicadores provenientes do Cosif, mas o monitoramento de crédito não se restringe a esses indicadores; muito pelo contrário, utiliza principalmente as informações do SCR. Ainda assevera que os critérios de seleção de eventos a partir dos indicadores do Cosif consideram o princípio da supervisão baseada em risco (risco percebido x impacto potencial) . Essa abordagem equivale ao tratamento de outliers.
 Aponta que a CGU elegeu um modelo próprio como referência sem que seja apresentada justificativa técnica que demonstre sua superioridade. Ainda de acordo com o BCB, dimensões que devem ser tratadas conjuntamente no processo de monitoramento, tais como a temporalidade, a significância relativa, a relevância sistêmica, o foco no risco, etc, não fazem parte do modelo proposto pela CGU. Ainda segundo a Autarquia, essas deficiências sugerem que não ficou claro aos avaliadores como os processos estão estruturados no monitoramento econômico-financeiro. 
Ademais, afirma que o processo de monitoramento em vigor captura os eventos mais relevantes a serem comunicados para a supervisão direta. Segundo a autarquia, o atual modelo é a evolução de vários modelos e técnicas testadas ao longo de quinze anos, incorporando a experiência acumulada pela análise das variações apontadas.
Portanto, em que pese entender que o modelo atual de variações significativas utilizado é adequado, está desde 2018 em processo de revisão da metodologia, visando incorporar ao monitoramento microprudencial o conceito de "Situação Monitorada". Ademais, afirma que as Situações Monitoradas trabalham com o conceito de situações-problema onde são combinados indicadores, nível/relevância dos indicadores, variações nominais e relativas na direção do risco, variações imediatas e de tendência, características do segmento de atuação a fim de caracterizar quando um evento que necessita avaliação da supervisão ocorre ou não. Para cada Situação Monitorada, serão desenvolvidos parâmetros específicos.
Recomendação da CGU
Recomendação 6 (Achado 2.2.3.) – “Aperfeiçoar os indicadores utilizados pelo DESIG, de modo a possibilitar: (i) avaliação específica da carteira imobiliária; e (ii) visão desagregada dos indicadores que mensuram os níveis de risco em relação à carteira total.”. (peça 8, p. 46) 
Considerações do BCB
O BCB (peça 15, p. 7) sintetizou a argumentação da CGU nos seguintes termos:
- Desig não possui indicadores específicos para o monitoramento das operações de crédito imobiliário, com exceção do LTV. 
- Falta de indicadores e critérios específicos do mercado imobiliário pode levar a não identificação ou a identificação em atraso de riscos relevantes no mercado imobiliário, o que pode dificultar a adoção de medidas mitigatórias.
Entretanto, o Banco Central (peça 15, p. 7) entende que houve uma falha de comunicação entre as equipes. Assevera que o BCB não utiliza unicamente o LTV e IVG-R para acompanhar o crédito imobiliário. Dada a gama de informações relativas a cada operação de crédito coletada no SCR, o BCB desenvolveu um conjunto amplo de métricas e análises. Essas análises são executadas para cada modalidade de crédito individualmente e não somente para o crédito imobiliário. Ademais, também afirma que o crédito imobiliário tem sido objeto de frequente análise, nos mais variados ângulos. O tema foi abordado em quase metade dos Comitês de Estabilidade Financeira, em dezessete de aproximadamente 35 reuniões. A resposta à Auditoria relaciona os aspectos que foram tratados no Comef sobre crédito imobiliário.
Embora entenda que o processo atual atende as necessidades da supervisão, afirma que o Desig está aprimorando o monitoramento das operações de crédito imobiliário, como parte do projeto de Situações Monitoradas. Assim, declara que serão criados novos indicadores ou revisada a calibragem dos indicadores existentes para capturar as particularidades e os riscos das operações de crédito imobiliário porventura ainda não tratados.
Recomendação da CGU
Recomendação 7 (Achado 2.3.1.) – “Criar procedimentos para avaliar: (i) os controles das instituições financeiras relacionados com avaliação/reavaliação/atualização de valor dos imóveis; (ii) razoabilidade e tempestividade das informações fornecidas pelas instituições financeiras, relacionadas com o crédito imobiliário; e (iii) confiabilidade do cálculo do LTV corrente, divulgado no REF.”. (peça 8, p. 46) 
Considerações do BCB
O BCB (peça 15, p. 7) sintetizou a argumentação da CGU nos seguintes termos: “Cálculo do LTV após os ajustes do valor do imóvel pela aplicação do IVG-R não se mostrou adequado, uma vez que o índice está superavaliando as garantias”.
Entrementes a Autoridade Monetária (peça 15, p. 7) afirma que o ponto central não é o ajuste do valor do imóvel pela aplicação do IVG-R em si, mas a base sobre a qual a correção é aplicada. Ainda segundo o BCB, a amostra utilizada para criticar o IVG-R foi enviesada, pois são utilizados os imóveis que mudam sua condição no tempo (de normal para incorporado em BNDU) .
Ademais, entende que a utilização do IVG-R é adequada para o propósito de avaliar o comportamento esperado do valor do imóvel. Nesse contexto, conclui que o LTV corrente cumpre seu objetivo de análise. De acordo com a Autoridade Monetária, as garantias têm duas finalidades: incentivar o tomador do crédito a efetuar o pagamento e garantir o ressarcimento do banco no caso de inadimplência. O valor que atende as duas finalidades é o valor de mercado da garantia.
Assim, segundo o BCB, no âmbito do projeto SCR3, serão aperfeiçoadas as regras de validação de arquivos. 
As informações registradas por força da Resolução nº 4.088 permitirão ao mercado desenvolver novas métricas de qualidade das avaliações dos imóveis realizadas. Tão logo sejam desenvolvidas, o BCB avaliará se esses métricas poderão ser incorporadas aos processos de monitoramento do valor das garantias informadas, bem como para o cálculo do LTV. Alega, outrossim, que no médio prazo, com o desenvolvimento de um índice de imóveis hedônico, seria possível uma atualização mais precisa.
Recomendação da CGU
Recomendação 10 (Achado 2.4.3.) – “Implementar no sistema SCR ou outro que o substitua, mecanismos de validação de dados quanto a regras básicas do negócio, tais como: (i) impedir valores nulos nos campos em que isso for pertinente; (ii) coerências nas datas; (iii) LTV de originação de valor irrisório ou superior a 1; e (iv) campos obrigatórios.”. (peça 8, p. 47) 
Considerações do BCB
O BCB (peça 15, p. 8) sintetizou os achados da CGU na seguinte forma:
Crítica às regras de preenchimento de informações e ao processo de qualidade relativo ao documento 3040 (SCR) :
1) Ausência de processo formalizado de validação de dados; 
2) Percentual superior a 10% dos registros não possuem informações de garantia; 
3) Registros sem valor de contrato; 
4) Registros com data de vencimento menor que a data de contratação; 
5) Registros onde o cálculo de LTV é superior a 1;
6) Registros onde o cálculo de LTV é inferior a 0,01;
7) Registros com moedas de contratação em moedas antigas, anteriores ao Real;
Por sua vez, a Autoridade Monetária (peça 15, p. 18) rechaçou os referidos achados da seguinte forma:  
1) Improcedente. Há um processo estruturado de gestão e qualidade do SCR. A qualidade é aplicada em 3 fases distintas (validador, batimento Cosif, qualidade posterior com o DWSCR) ;
2) Os registros estão corretos. Há situações típicas de negócio onde não há informação de garantia: i) operações em prejuízo, após a retomada do bem; ii) operações de financiamento de projetos, onde não há necessariamente a inclusão da garantia na contratação junto à instituição financeira.
3) Não foram identificados casos com valor nulo. Existem registros com valor irrisório. Foram identificadas 5.712 operações com valor contratado menor que 1, sendo 5.284 dessas operações contratadas antes de julho/1994 (moeda anterior) .
4) Improcedente: o validador impede a entrada de operações com data de vencimento inferior à data de contratação. Quando a data de vencimento é indeterminada (por exemplo, quando a data de vencimento depende da conclusão da obra) o campo não é preenchido
5) Em determinadas situações de mercado, dado um financiamento em andamento, sua garantia pode ter se desvalorizado, ou determinado financiamento que contava, em sua contratação com duas garantias teve uma delas retirada do contrato inicialmente firmado. De um total de 5.973.017 registros, apenas 4.922 (0,08%) apresentam LTV > 1.
6) i) Há situações em que o valor liberado inicialmente é apenas pra registro em cartório; ii) Há casos em que o valor contratado está em moeda antiga e o valor da reavaliação está em moeda atual; iii) De um total de 5.973.017 registros, apenas 7.078 (0,12%) apresentam LTV < 0,01"
7) Apesar de não existir outra opção de moeda para a entrada de informações no sistema que não o Real, é possível identificar que se trata de outra moeda pela data de contratação. Do total de operações na base em dez/2017, 12.245 (0,18%) é reportada como contratada antes de jul/94.
Assim, conclui que, ainda que os apontamentos não se confirmem, pois são referentes a aspectos de negócio (não são falhas de qualidade mas características particulares de determinadas operações) ou são imateriais, um dos resultados esperados com o projeto SCR3, em debate, será o aumento da qualidade dos documentos remetidos, com a adoção de novos critérios de avaliação e críticas. 
Ademais arremata que, dentre os requisitos desse projeto, está a modificação da tempestividade de recepção, a modificação da forma de atualização e a revisão do processo de qualidade. Dessa forma espera-se aperfeiçoar, onde for possível, as informações de crédito, inclusive as de crédito imobiliário, de acordo com o BCB.
Recomendação da CGU
Recomendação 14 (Achado 2.6.1.) – “Implementar procedimentos e indicadores visando medir os principais riscos relacionados às operações de crédito imobiliário, considerando: (i) a experiência internacional; (ii) características regionais do mercado; (iii) necessidades de capital; (iv) condições de oferta e demanda de imóveis e de crédito; e (v) riscos macroeconômicos.”. (peça 8, p. 48) 
Considerações do BCB
O BCB (peça 15, p. 9) sintetizou as constatações da CGU do seguinte modo:
- Monitoramento dos riscos é feito de modo agregado por IF, não havendo indicadores específicos para as operações de crédito imobiliário; 
- Garantias não estão sendo corretamente mensuradas, o que leva a erro na avaliação do item relacionado ao risco de ineficácia dos mitigadores; 
- Preço dos imóveis não é considerado na avaliação do risco de mercado.
Entretanto, o BCB (peça 15, p. 9) entendeu que houve uma falha de comunicação entre as equipes. Informou que o Banco Central não utiliza unicamente o LTV e IVG-R para acompanhar o crédito imobiliário. Outrossim, alega que dada a gama de informações relativas a cada operação de crédito coletada no SCR, o BCB desenvolveu um conjunto amplo de métricas e análises, sendo que tais análises são executadas para cada modalidade de crédito individualmente e não somente para o crédito imobiliário. 
Asseverou também que o crédito imobiliário tem sido objeto de frequente análise, nos mais variados ângulos. O tema foi abordado em quase metade dos Comitês de Estabilidade Financeira, em 17 de aproximadamente 35 reuniões. A resposta à Auditoria relaciona os aspectos que foram tratados no Comef sobre crédito imobiliário.
Dessarte, não obstante entender que o processo atual atende as necessidades da supervisão (peça 15, p. 9) , informou que o Desig está aprimorando o monitoramento das operações de crédito imobiliário, como parte do projeto de Situações Monitoradas. Como encaminhamento, afirma que serão criados novos indicadores ou revisada a calibragem dos indicadores existentes para capturar as particularidades e os riscos das operações de crédito imobiliário porventura ainda não tratados.
Recomendação da CGU
Recomendação 15 (Achado 2.6.1.) – “Reavaliar o modelo utilizado no teste de estresse, apresentado no REF, considerando: (i) as possíveis relações endógenas entre preço dos imóveis, nível de inadimplência e oferta do crédito; (ii) o valor realizável líquido dos imóveis; e (iii) o impacto do estoque de imóveis em BNDU.” (peça 8, p. 48) 
Considerações do BCB
O BCB (peça 15, p. 9) alega que os diversos testes de estresse de cenários e de sensibilidade já buscam endereçar a recomendação. O teste de estresse de cenário avalia a capacidade das instituições suportarem eventos severos de inadimplemento, dadas determinadas condições macroeconômicas. Informa também que os testes de sensibilidade avaliam até qual nível de redução dos preços dos imóveis as instituições suportariam, caso os clientes adotassem uma estratégia de default seletivo. 
Além disso, declara que os cenários são desenhados atendendo a recomendação "Possíveis relações endógenas (...) " uma vez que o cenário é aplicado a carteira imobiliária separadamente, capturando dinâmica própria deste mercado. Ademais, disse que, no teste de estresse de cenários, não é considerado o LGD (recuperação da garantia) quando são estimadas as perdas com crédito, o que torna esse teste de estresse mais rigoroso.
Análise
Com relação às constatações da CGU acerca das áreas Supervisão e Monitoramento, em que pese a divergência de entendimentos, de uma forma geral, observa-se que 		o Banco Central vem envidando esforços no sentido de atender às recomendações ora propostas. Em algumas, o BCB considerou que já houve atendimento.  
Destarte, perfazendo uma análise geral das recomendações da CGU, considerando que o Banco Central instituiu um cronograma (peça 15) para atendê-las, ajuíza-se que somente nas próximas contas do BCB é que será feito um exame circunstanciado acerca das considerações da CGU sobre o atendimento ou não das recomendações efetuadas neste processo de contas.  
Por derradeiro, quanto às constatações apontadas pelo Controle Interno, consubstanciadas em dezesseis recomendações (peça 8, p. 46-48) , relacionadas a eventuais falhas na avaliação do controle exercido pelo BCB sobre as operações de crédito imobiliário, consideram-se suficientes as recomendações já formuladas, sem prejuízo do seu acompanhamento nas próximas contas. 
CONCLUSÃO
A CGU (peça 8) empreendeu um profundo trabalho na área de credito imobiliário, abarcando as atividades de regulação, monitoramento e supervisão. Assim, detectou, no seu entender, uma série de impropriedades, que culminaram na edição de dezesseis recomendações ao BCB. Cabe destacar que algumas dessas recomendações, notadamente às relacionadas aos aspectos regulatórios, teriam o condão de alterar a tributação das instituições financeiras e de incrementar os custos financeiros para os mutuários. 
 Já a Autoridade Monetária, de uma forma geral, divergiu peremptoriamente das conclusões da CGU, sob vários aspectos. Todavia, ainda assim, estabeleceu um cronograma para implementação das recomendações ora efetuadas (peça 15) . 
Dessa forma, nas constas subsequentes a serem prestadas pelo BCB, os eventuais não atendimentos dessas recomendações, notadamente, em razão da discrepância de entendimentos entre a Autarquia e a Controladoria-Geral da União, serão oportunamente analisados nesses futuros processos de prestações de contas. 
Entretanto, com as vênias de estilo, propõe-se o afastamento da recomendação 1 versada pela CGU, no sentido de alterar a Resolução 2.682/1999, que regula a constituição da provisão para devedores duvidosos. Assim, como o Conselho Monetário Nacional e o BCB (entidades reguladoras do Sistema Financeiro Nacional) não visualizam falha nas normas vigentes, levando em consideração o estágio avançado do processo de internalização das normas internacionais e o eventual impacto tributário no Sistema Financeiro Nacional, decorrente da implementação dessa alteração normativa (com estudos ainda em andamento) , conclui-se pela ausência de oportunidade da implementação da recomendação em análise. Dessarte, haverá proposta de para o afastamento dessa recomendação. (itens 32-47) 
Por derradeiro, considerando a análise realizada e a opinião da Controladoria-Geral da União, propõe-se julgar regulares as contas dos Srs. Ilan Goldfajn, CPF XXX.031.607-XX, Presidente; Reinaldo Le Grazie, CPF XXX.513.098-XX, Diretor; Otavio Ribeiro Damaso, CPF XXX.686.231-XX, Diretor; Carlos Viana de Carvalho, CPF XXX.049.677-XX, Diretor; Mauricio Costa de Moura, CPF XXX.491.281-XX, Diretor; Anthero de Moraes Meirelles, CPF XXX.661.796-XX, Diretor; Paulo Sergio Neves de Souza, CPF XXX.221.898-XX, Diretor; Sidnei Correa Marques, CPF XXX.905.481-XX, Diretor;  Luiz Edson Feltrim, CPF XXX.237.908-XX, Diretor;  Isaac Sidney Menezes Ferreira, CPF XXX.115.431-XX, Diretor e Tiago Couto Berriel; CPF XXX.149.917-XX, Diretor, dando-lhe (s) quitação plena, nos termos dos artigos 16, inciso I, e 17 da Lei 8.443/1992, c/c o artigo 207 do Regimento Interno do TCU, uma vez que suas contas lograram demonstrar a exatidão dos demonstrativos contábeis, a legalidade, a legitimidade, a economicidade, a eficácia, a eficiência e a efetividade de suas gestões. 
PROPOSTA DE ENCAMINHAMENTO
Diante do exposto, submetem-se os autos à consideração superior, propondo:
	a) com fundamento nos arts. 1º, inciso I, 16, inciso I, 17 e 23, inciso I, da Lei 8.443/1992 c/c os arts. 1º, inciso I, 207 e 214, inciso I, do Regimento Interno, que sejam julgadas regulares as contas dos Srs. Ilan Goldfajn, CPF XXX.031.607-XX, Presidente; Reinaldo Le Grazie, CPF XXX.513.098-XX, Diretor; Otavio Ribeiro Damaso, CPF XXX.686.231-XX, Diretor; Carlos Viana de Carvalho, CPF XXX.049.677-XX, Diretor; Mauricio Costa de Moura, CPF XXX.491.281-XX, Diretor; Anthero de Moraes Meirelles, CPF  XXX.661.796-XX, Diretor; Paulo Sergio Neves de Souza, CPF XXX.221.898-XX, Diretor; Sidnei Correa Marques, CPF XXX.905.481-XX, Diretor;  Luiz Edson Feltrim, CPF XXX.237.908-XX, Diretor;  Isaac Sidney Menezes Ferreira, CPF XXX.115.431-XX, Diretor e Tiago Couto Berriel; CPF XXX.149.917-XX, Diretor, dando-lhes quitação plena;
b) dar ciência do acórdão que vier a ser proferido, assim como do relatório e do voto que o fundamentarem, ao Banco Central do Brasil;
c) recomendar à Controladoria-Geral da União que se abstenha de exigir o cumprimento da Recomendação 1, vazada nos seguintes termos: “Considerando os impactos nos níveis de ajuste para perdas e no capital regulatório, retificar a Resolução n° 2.682/1999, definindo critério temporal razoável de diferenciação entre os níveis AA e A, até que esta seja revogada”, em razão da ausência de oportunidade e conveniência da medida, uma vez que o próprio Órgão Regulador não visualiza falha nas normas vigentes e que se encontra em estágio avançado o processo de convergência das normas internas para os padrões internacionais, além do eventual impacto tributário nas instituições financeiras, decorrente da implementação dessa recomendação, com estudos ainda em andamento.
PARECER DO MINISTÉRIO PÚBLICO JUNTO AO TCU
		O Ministério Público junto ao Tribunal, representado pelo Procurador Júlio Marcelo de Oliveira, manifestou anuência com a proposta da unidade técnica, conforme o Parecer à peça 19, a seguir transcrito.
	“Em face do que restou apurado nos autos, o Ministério Público de Contas manifesta-se de acordo com a proposta de encaminhamento apresentada no âmbito da Secretaria de Controle Externo do Sistema Financeiro Nacional e dos Fundos de Pensão (peça 16) , no sentido de o Tribunal julgar regulares as contas dos responsáveis arrolados, dando-lhes quitação plena. 
	Contudo, no tocante à proposta de encaminhamento consignada no item “c” da instrução de peça 16, por meio da qual se sugere que seja exarada recomendação à Controladoria-Geral da União para que “se abstenha de exigir o cumprimento da recomendação 1 [...] em razão da ausência de oportunidade e conveniência da medida, uma vez que o próprio Órgão Regulador não visualiza falha nas normas vigentes e que se encontra em estágio avançado o processo de convergência das normas internas para os padrões internacionais”, o MP de Contas entende que tal providência é desnecessária em virtude de as recomendações exaradas pelos órgãos de controle não possuírem natureza cogente.  
	Ademais, quanto ao mérito a falha identificada pelo controle interno, a qual culminou citada recomendação 1, relacionada à necessidade de a Resolução nº 2.682/1999 ser retificada, devendo nela constar critérios temporais razoáveis entre operações de crédito classificadas com níveis de risco AA e A, o exame empreendido pela unidade instrutiva bem evidenciou que a alteração proposta pela CGU não se alinha às diretrizes exaradas pelo Conselho Monetário Nacional, órgão a quem compete expedir normas gerais de contabilidade a serem observadas pelas instituições financeiras. 
	Além disso, restou evidenciado que estão em curso procedimentos para serem incorporados os preceitos do IFRS 9 (International Financial Reporting Standards 9) . Conforme sinalizado pela própria CGU, a adoção desses preceitos minimizaria os riscos outrora identificados. 
	Dito isso, o MP de Contas manifesta-se parcialmente de acordo com a proposta de encaminhamento consignada pela unidade instrutiva (peça 13) , à exceção da recomendação constante do item “c”, cuja expedição é desnecessária.”
É o Relatório.

não há

Procurador Júlio Marcelo de Oliveira.

PRESTAÇÃO DE CONTAS ANUAIS REFERENTES AO EXERCÍDIO DE 2017. CONTAS REGULARES. ARQUIVAMENTO. CIÊNCIA AOS INTERESSADOS.

PRESTAÇÃO DE CONTAS (PC)

Secretaria de Controle Externo do Sistema Financeiro Nacional e dos Fundos de Pensão (SecexFinan).

Trata-se do processo de prestação de contas anuais do Banco Central do Brasil, referente ao exercício de 2017.
2.	Procedidas as necessárias análises, a Secretaria de Controle Externo do Sistema Financeiro Nacional e dos Fundos de Pensão propõe considerar as contas regulares e dar quitação plena aos responsáveis. Em adição, propõe que o TCU recomende à Controladoria-Geral da União que se abstenha de exigir o cumprimento da Recomendação 1, feita pela CGU ao Bacen.
3.	Referida Recomendação exarada pela CGU dispõe: “Considerando os impactos nos níveis de ajuste para perdas e no capital regulatório, retificar a Resolução n° 2.682/1999, definindo critério temporal razoável de diferenciação entre os níveis AA e A, até que esta seja revogada”.
4.	A Resolução nº 2.682/1999 dispõe, em suma, que as operações acima de R$ 50 mil devem ser classificadas e provisionadas em montante suficiente para fazer frente a perdas prováveis. No caso das operações classificadas em AA, a perda provável precisa ser inferior a 0,5%, enquanto as operações classificadas em A, a perda provável deve ser no mínimo 0,5%.
5.	O MP/TCU, representado pelo Procurador Júlio Marcelo de Oliveira, manifesta-se parcialmente de acordo com a proposta de encaminhamento consignada pela unidade técnica, exceto em relação à recomendação para que a CGU se abstenha de exigir o cumprimento da Recomendação 1, pois considera desnecessária a expedição de recomendação do TCU à CGU.
6.	De fato, as recomendações exaradas pelos órgãos de controle não possuem natureza cogente. Entretanto, apesar de tais deliberações não vincularem a ação do gestor, devem ser implementadas, salvo por razões devidamente motivadas. Não podem, assim, ser desconsideradas, sem justificativas adequadas, sob pena de responsabilização (Acórdão 1171/2014-TCU-Plenário – Relator: Ministro Substituto Augusto Sherman; Acórdão 3467/2014-TCU-Plenário – Relator: Ministro Bruno Dantas) .
7.	Feita essa ressalva, acolho o posicionamento do MP/TCU, no sentido de considerar as contas regulares e dar quitação plena aos responsáveis, sem a expedição para a CGU da recomendação sugerida pela Secretaria de Controle Externo do Sistema Financeiro Nacional e dos Fundos de Pensão.
8.	Adicionalmente, considerando que o Bacen informou a respeito dos estudos que estão sendo elaborados com vistas aos aperfeiçoamentos regulatórios no âmbito da implementação das normas internacionais de relatório financeiro (IFRS9) , que foi o objeto da Audiência Pública nº 60, a solução que alvitro é no sentido de que seja determinado ao Bacen que no processo de prestação de contas anuais referentes ao exercício de 2019, a ser apresentado em 2020, informe a respeito da evolução dos mencionados estudos e seus encaminhamentos.
9.	Ante o exposto, voto por que o Tribunal adote a minuta de acórdão que ora submeto à apreciação deste Colegiado.
TCU, Sala das Sessões Ministro Luciano Brandão Alves de Souza, em 30 de outubro de 2019.
RAIMUNDO CARREIRO 
Relator